臺灣高雄地方法院刑事判決　　　　　　　　　　　　　　九十一年度易字第六八號
　　公　訴　人　臺灣高雄地方法院檢察署檢察官
　　被　　　告　乙○○
右列被告因詐欺案件，經檢察官提起公訴（九十年度偵字第一一六一九號），本院判
決如左：
    主  文
乙○○無罪。
    理  由
一、公訴意旨略以：被告乙○○為佑鼎工業股份限公司（下稱佑鼎公司）及佑臨工業
    股份限公司（下稱佑臨公司）之負責人，其意圖為自己不法之所有，並基於概括
    之犯意，以佑臨公司名義，自民國（下同）八十七年四月間起，連續向告訴人廣
    豐特殊鋼有限公司（下稱廣豐公司）購買特殊鋼材料，告訴人不疑有他，一一出
    貨予被告，惟至同年六月間，告訴人多次向佑臨公司請求付款時，佑臨公司卻履
    以尚未整理帳單、帳單乃由老闆娘整理，但此時不在等諸多理由推諉拖延；直至
    同年十月底，告訴人一再要求，被告才開立佑鼎公司之票據作為給付。詎料，該
    票據屆期經提示時，卻以拒絕往來戶為由遭退票，經查，該票據竟早已於同年三
    月二十七日遭銀行拒絕往來。經告訴人查訪之下，發現佑臨公司票據，亦已於同
    年一月二日遭銀行拒絕往來，然被告自知已無給付能力，卻仍向告訴人訛詐貨品
    ，至此方知受騙，共計詐得新台幣二十一萬八千一百八十四元，因認被告涉嫌刑
    法第三百三十九條第一項詐欺取財罪嫌云云。
二、本件公訴人認被告乙○○涉犯上開詐欺取財罪嫌，係以被告為佑鼎公司及佑臨公
    司之負責人，而該二家公司之支票，分別已於八十七年一月二日、八十七年三月
    二十七日遭銀行拒絕往來，足證被告所有公司均已陷於無資力付款情境，為其論
    罪依據。訊據被告固坦承為佑臨及佑鼎公司之負責人，惟堅詞否認有何詐欺之犯
    行，辯稱：伊八十五年身體就不好，所以佑臨伊只是掛名負責人，伊有與員工商
    量，讓員工自己經營，伊也不知佑臨公司有否向廣豐公司買鋼鐵，佑臨公司當初
    結束清算貨款時，漏掉廣豐公司，直到廣豐公司提出告訴伊才知情，伊也不知何
    時向他們訂貨，當初佑臨公司採購人員是丙○○，是丙○○與廣豐公司接觸等語
    。
三、按犯罪事實應依證據認定之，無證據不得推定其犯罪事實，又不能證明被告犯罪
    者，應諭知無罪之判決，刑事訴訟法第一百五十四條、第三百零一條第一項分別
    定有明文。又告訴人之告訴，係以使被告受刑事訴追為目的，是其陳述是否與事
    實相符，仍應調查其他事實以資審認，始得為不利被告之認定。（最高法院五十
    二年台上字第一三○○號判例參照）。次按刑法第三百三十九條第一項詐欺罪之
    成立，以意圖為自己或第三人不法所有，以詐術使人將本人或第三人之物交付為
    要件，所謂以詐術使人交付，必須被詐欺人因其詐術而陷於錯誤，若其所用方法
    ，不能認為詐術，亦不致使人陷於錯誤，即不構成該罪。（最高法院四十六年台
    上字第二六○號判例參照）。至於債務人於債之關係成立後，如有未依債之本旨
    履行民事債務之情形，在一般社會經驗上可能之原因甚多，縱令是出於惡意不為
    履行，苟無足以證明其在債之關係發生時，自始即具有不法所有意圖之積極證據
    ，亦僅能令負民事之遲延給付責任，依刑事訴訟法第一百五十四條之規定，尚不
    得據此債信違反之客觀事態，而推定債務人原有詐欺之犯意。經查：
（一）據證人丙○○到庭證稱：「（於佑臨公司擔任何職？）大部分的採買都是我負
      責。我擔任一年多。也是我負責與廣豐公司接洽。我是依師傅向我提出的資料
      ，再向廣豐公司訂料，我不用經過老闆，而且我們買東西，老闆不一定會知道
      。東西買回來之後，我們就把發票給會計，會計再開票，如果付不出來，我們
      就會請佑鼎開票處理。這些會計都會自己處理。我不知道公司何時成為拒絕往
      來。」等語（見本院九十一年三月七日調查筆錄）紊詳；另據告訴人之負責人
      甲○○於偵訊時供稱：「（支票何人交付？是否為乙○○交付？）不是乙○○
      交付，因為是別人收的」等語（見九十年五月二十五日偵訊筆錄）、「（乙○
      ○有無出面交涉買賣？）他都沒有出面，是掛名負責人，都是裡面採購丙○○
      與我們公司聯絡」等語（見九十年六月六日調查筆錄）、「：：：這幾次交易
      都是丙○○打電話與我們聯絡，收貨也是他們公司師傅簽收：：：」等語（見
      本院九十一年三月十一日調查筆錄），是被告雖為佑臨公司之負責人，然佑臨
      公司採購事務接洽確由丙○○負責，且與告訴人商談本件採購事宜，亦是透過
      丙○○接洽並非透過被告，是被告應無對告訴人施以任何詐術。
（二）又公訴人認佑鼎公司及佑臨公司之支票，分別已於八十七年一月二日及八十七
      年三月二十七日遭票據交換所遭銀行拒絕往來，足證被告於八十七年四月開始
      訂貨之際，即有詐欺告訴人之故意。惟據告訴人供稱：「（第幾次交易？何時
      開始交易？）八十七年一月開始交易，前面都有支付，這是第六次交易」、「
      （被告交易時財力狀況如何？）我不清楚，前幾次他都有支付」等語（見九十
      年五月一日偵訊筆錄）；另據證人丙○○到庭證稱：「（任職期間，與別公司
      交易是否正常？）是」等語（見本院九十一年三月七日調查筆錄），故佑臨公
      司與告訴人首次訂貨當時，佑臨公司已遭票據交換所列為拒絕往來戶，然佑臨
      公司當時仍正常支付貨款予告訴人，足徵佑臨公司並未因被列為拒絕往來戶，
      即毫無清償能力，該公司當時仍正常經營，是尚難僅以佑臨公司於八十七年一
      月二日被列為拒絕往來戶，遽認佑臨公司無清償能力，且被告有詐欺之意圖。
（三）再公訴人另指稱直至八十七年十月底，經告訴人一再要求，被告才開立佑鼎公
      司之票據作為給付，然佑鼎之票據已於同年三月二十七日遭銀行拒絕往來，故
      被告有詐欺之故意甚明。然承前所述，交付前揭支票予告訴人之人並非被告，
      且被告是否有詐欺之故意及行為，應以「訂貨」之際為判斷時點，非以事後交
      付支票之時點為判斷依據，且告訴人雖收受該支票，然佑臨公司之債務並未免
      除，是被告並未因此詐得任何利益。故此，被告應無詐欺告訴人之意圖及行為
      。又被告於知悉佑臨公司尚積欠告訴人貨款二十一萬八千一百八十四元後，隨
      即表示願意負責支付告訴人此筆貨款費用，且已與告訴人以現金十萬元達成和
      解，且為告訴人所接受等情，有和解書乙份附卷可按，益徵被告自始並無為自
      己不法所有之意圖甚明，是以被告前揭所辯其並無詐欺犯意等語應屬可採。綜
      上所述，被告所為顯與刑法第三百三十九條第一項詐欺取財之構成要件不合，
      尚難以該罪相繩，是本件應係債務不履行之民事糾紛，自應循民事訴訟程序救
      濟。此外，又查無其他積極證據足以認定被告有何詐欺犯行，自應諭知被告無
      罪之判決。
據上論斷，應依刑事訴訟法第三百零一條第一項，判決如主文。
本案經檢察官陳正達到庭執行職務。
中      華      民      國    九十一      年    四      月     十一     日
                                臺灣高雄地方法院刑事第七庭
                              審判長法  官    黃蕙芳
                                          法  官    何秀燕
                                          法  官    張茹棻
右正本證明與原本無異。
如不服本判決，應於判決送達後十日內，向本院提出上訴狀。
                                          書記官    李忠霖
中      華      民      國    九十一      年    四      月    十二      日
